最高法院刑事判決　　　　　　九十四年度台上字第五０六四號
　　上　訴　人　台灣高等法院台中分院檢察署檢察官
　　上　訴　人
　　即　被　告　許漱梅
　　　　　　　　　　　　11號.
　　選任辯護人　李春生律師
上列上訴人等因被告違反商業會計法等罪案件，不服台灣高等法
院台中分院中華民國九十一年十一月二十日第二審判決（九十年
度上訴字第二七一號，起訴案號：台灣台中地方法院檢察署八十
七年度偵續字第三三八號），提起上訴，本院判決如下：
    主  文
原判決關於違反商業會計法部分撤銷，發回台灣高等法院台中分
院。
其他上訴駁回。
    理  由
一、撤銷部分
本件原判決認定上訴人即被告許漱梅自民國六十一年七月二十六
日起至八十五年十一月十七日止，係設於台中市○○○路二八一
號一樓中部乳品股份有限公司（下稱中部乳品公司）總會計，為
從事業務之人，亦係商業會計法所稱之商業負責人。明知該公司
北區事務員蔡玟娟（業經判刑定讞）自八十二年一月六日起至八
十五年四月六日止，連續侵占公司貨款新台幣（下同）五百四十
四萬零十五元，再以自己名義偽造原判決附表(一)編號至之存
款備忘錄，或將台中市第七信用合作社職員陳雅如等人所製作之
存款備忘錄，擅自塗改存入金額，而變造原判決附表(一)編號至
之存款備忘錄，先後共偽造或變造原判決附表(一)之二十八張存
款備忘錄，以掩飾犯行，被告仍基於意圖為蔡玟娟不法利益之概
括犯意，違背其應據實製作帳簿之任務，將蔡玟娟所提供內容不
實之存款備忘錄，填製於職務上製作之會計轉帳傳票、日記帳、
總分類帳上，持交中部乳品公司董事長謝黃端，致生損害於中部
乳品公司之利益等情。因而維持第一審關於論處上訴人連續商業
主辦會計人員，以明知為不實之事項，而填製會計憑證及記入帳
冊罪刑之判決，駁回檢察官及被告此部分在第二審之上訴。固非
無見。惟查：(一)同一犯罪構成要件之一個行為，因法規之錯綜關
係，同時有數法條可資適用者，屬於法規競合，應依一般法理擇
一適用。商業會計法第七十一條第一款之商業負責人，以明知為
不實之事項而填製會計憑證罪，與刑法第二百十五條之從事業務
之人登載不實事項於業務上文書罪，皆規範處罰同一之登載不實
行為，應屬法規競合，前者為後者之特別規定，依特別法優於普
通法之原則，應優先適用商業會計法第七十一條第一款之罪論處
。此與一個犯罪行為，發生數個犯罪結果，侵害數個法益之想像
競合犯異。原判決事實認定：許漱梅基於意圖為蔡玟娟不法利
益之概括犯意，違背其應據實製作帳簿之任務，將蔡玟娟所提供
內容不實之存款備忘錄資料，填製於職務上製作之會計轉帳傳票
、日記帳、總分類帳上。倘若不虛，被告所涉填製不實會計憑證
及帳冊、行使業務上登載不實文書罪間，應屬於法規之競合範疇
，乃原判決理由卻謂被告所犯填製不實會計憑證及帳冊、行使業
務上登載不實文書及背信三罪之間，係一行為觸犯三罪名，為想
像競合犯，並依刑法第五十五條之規定從較重之填製不實會計憑
證及帳冊罪處斷，顯有適用法則不當之違法。(二)除刑事訴訟法有
特別規定外，審判長、受命法官、受託法官或檢察官指定期日行
訴訟程序者，應傳喚或通知訴訟關係人使其到場，為該法第六十
三條第一項（修正前後法文規定相同）所明定；又當事人及辯護
人得於訊問證人、鑑定人或通譯時在場，其訊問之日、時及處所
，法院應預行通知，同法第二百七十六第三項亦著有明文。而行
為時同法第一百六十六條第一項規定：「證人、鑑定人由審判長
訊問後，當事人及辯護人得直接或聲請審判長詰問之」。則法院
定調查期日踐行證據調查程序時，自應傳喚檢察官或自訴人、被
告並通知被告之辯護人到場，以便渠等行使詰問權。而前開詰問
權之規定，旨在發現真實及保障訴訟當事人權利，應屬刑事訴訟
當事人之基本訴訟權。原判決論處被告連續商業主辦會計人員，
以明知為不實之事項，而填製會計憑證及記入帳冊罪，無非依證
人蔡玟娟之證詞為主要論據之一；但原審於九十一年三月二十八
日上午十一時訊問證人蔡玟娟時，並未通知被告、被告輔佐人及
被告辯護人到庭，俾被告、被告輔佐人及被告辯護人得以行使詰
問權（原審卷第一宗第一八○至一八八頁），則其所踐行之調查
證據程序，非無違背憲法第十六條訴訟基本權所保障之當事人詰
問權。原判決逕以蔡玟娟之證詞作為被告不利之證據，其採證與
一般證據法則有違，自屬違背法令。檢察官及被告上訴意旨分別
指摘原判決違法，尚非全無理由，應認原判決關於違反商業會計
法部分有發回更審之原因。
二、駁回部分
按刑事訴訟法第三百七十六條所列各罪之案件，經第二審判決者
，不得上訴於第三審法院，法有明文。本件被告關於詐欺取財部
分，原判決係依刑法第三百三十九條第一項論罪科刑，核屬刑事
訴訟法第三百七十六條第四款之案件。依首開說明，既經第二審
判決，自不得上訴於第三審法院，檢察官及被告一併提起上訴（
未聲明一部上訴者，視為全部上訴），顯為法所不許，此部分應
予以駁回。
據上論結，應依刑事訴訟法第三百九十五條前段、第三百九十七
條、第四百零一條，判決如主文。
中　　華　　民　　國　九十四　年　　九　　月　 十五 　日
                      最高法院刑事第三庭
                          審判長法官  紀　俊　乾
                                法官  黃　正　興
                                法官  劉　介　民
                                法官  陳　東　誥
                                法官  洪　明　輝
      本件正本證明與原本無異
                                      書  記  官
中　　華　　民　　國　九十四　年　　九　　月　 十九　 日
                                                      Ｑ
